【裁判字號】    95,醫,4
【裁判日期】    980605
【裁判案由】    損害賠償
【裁判全文】
臺灣臺北地方法院民事判決                 95年度醫字第4號
原      告  乙○○○
            戊○○
            丁○○
            甲○○
兼 上 4 人
訴訟代理人  丙○○
上5 人共同
訴訟代理人  張家琦律師
            林鳳秋律師
複 代理 人  庚○○
            辛○○
            詹素芬律師
被      告  財團法人中心診所醫院
法定代理人  己○○
被      告  壬○○
共      同
訴訟代理人  張安琪律師
上列當事人間損害賠償事件，本院於民國98年5 月14日言詞辯論
終結，判決如下：
    主      文
原告之訴及假執行之聲請均駁回。
訴訟費用由原告負擔。
    事實及理由
一、原告主張：訴外人林鴻於民國90年1 月31日因罹患慢性心肺
    疾病、缺氧性腦病變及慢性腎衰竭合併尿毒症而於被告財團
    法人中心診所醫院（下稱中心診所）住院，由所屬被告壬○○為主治醫師，嗣於92年間判定慢性腎衰竭，並接受血液透
    析治療，本應知悉使用抗生素Tazocin （下稱T 藥物）會造
    成病患凝血異常之副作用，特別對於患有腎衰竭病人可能會
    發生此種出血反應，更需特別注意，竟於92年11月5 日開立
    T 藥物治療林鴻上呼吸道感染，捨棄其他可代替性而不具出
    血副作用之藥物如Ceftazidime （下稱C 藥物），復於92年
    11月22日起加重該藥之劑量，從原來之每8 小時2.25公克，
    調高劑量為每8 小時4.5 公克，已逾接受血液透析治療病患
    每8 小時2.25公克之最大劑量，致林鴻於92年11月24日發生
    嚴重上腸胃道出血，嗣於92年11月25日轉進加護病房治療，
    詎被告壬○○於林鴻發生上腸胃道出血時，仍未停止給予T
    藥物，亦未於林鴻白血球及血液尿素氮上昇時，測量C-
    reactive protein（C 蛋白反應檢測，下稱CRP） 用以判斷
    是否確受有感染，給予之T 藥物是否無效，顯有疏失。又被
    告壬○○明知Solu-cortef 類固醇藥物（下稱S 藥物）會加
    重病患腸胃道出血及細菌感染之危險，且林鴻並無類固醇不
    足之情形，依醫療常規本毋需給予S 藥物，竟於92年11月22
    日給予林鴻S 藥物，嗣家屬亦於92年11月24日明確向被告壬○○表示拒絕施打S 藥物，被告壬○○竟仍分別於同年11月
    24 、27 、28日陸續給予林鴻S 藥物治療，復未能重複測定
    PT、APTT，未給予DDAVP 藥物、冷凍沈澱品輸液或內視鏡術
    治療，終使病患林鴻於92年11月30日因腸胃道出血合併休克
    ，致多重器官衰竭而死亡。被告壬○○係被告中心診所之受
    僱人，原告乙○○○係林鴻之配偶，原告丙○○、丁○○、
    甲○○則為林鴻之子女，爰依侵權行為、債務不履行之法律
    關係，請求被告連帶賠償原告丙○○、戊○○、丁○○及甲○○平均分擔支出醫療費用及喪葬費用各新臺幣（下同）25
    萬6,388 元，精神慰撫金各14萬3,612 元，另原告乙○○○
    請求精神慰撫金40萬元等語。併聲明：(一)被告應連帶給付原
    告各40萬元，及均自起訴狀繕本送達翌日起至清償日止，按
    年息百分之五計算之利息。(二)願供擔保請准宣告假執行。
二、被告則以：訴外人林鴻（11年5 月17日生）為高齡病患，自
    90年1 月30日由台北榮民總醫院轉至中心診所呼吸照護病房
    治療時，業經判定為肺器官及心臟器官衰竭，須長期仰賴呼
    吸器維持呼吸，嗣於92年8 月28日判定為慢性腎衰竭，須長
    期接受血液透析治療。林鴻係因多重器官衰竭死亡，其多重
    器官衰竭之事實於92年11月24日前即已發生，且多重器官衰
    竭致死與尿毒症及腎衰竭最有相關，與被告給予林鴻T 藥物
    、S 藥物或其發生腸胃道出血均無因果關係。又林鴻於92年
    10 月11 日及92年10月16日之痰液細菌培養報告分別顯示受
    有綠膿桿菌及腸內桿菌之感染，被告壬○○依照上開報告給
    予T 藥物治療並無不當，且林鴻自92年10月12日起至同年月
    22日連續注射使用T 藥物達10日，經PT（凝血酵素原時間）
    、APTT（活化部分凝血質時間）測試，均未產生異常出血之
    副作用，臨床及抽血檢驗報告亦為正常，足證被告壬○○給
    予林鴻T 藥物之醫療行為與林鴻發生上腸胃道出血並無關連
    ，被告壬○○自無過失。況林鴻於92年11月24日發生腸胃道
    出血時，被告壬○○旋給予林鴻止血藥、抗胃潰瘍藥、輸血
    等治療，並會診腸胃科專科醫師及腎臟科專科醫師，會診之
    各專科醫師均未建議避免使用T 藥物，或調降T 藥物劑量，
    足見給予T 藥物治療係控制林鴻細菌感染病症之需要用藥，
    且林鴻於92年11月22日、同年月25日因白血球數增加，顯示
    感染加重，須加重抗生素劑量，是被告壬○○加重T 藥物劑
    量至每8 小時4.5 公克係為維持林鴻生命所必需；又林鴻於
    92年11月27日因血壓過低，經給予昇壓劑治療後，仍未見效
    果，被告壬○○判斷林鴻有類固醇不足情形，給予S 藥物相
    關治療過程，符合當今臨床醫療水準，並無疏失等語置辯。
    併聲明：(一)如主文第1 項所示。(二)如受不利判決，願供擔保
    請准宣告免假執行。
三、兩造不爭執之事實：
  (一)林鴻於90年1 月31日因慢性阻塞性病合併急性發作，困難脫
    離（呼吸器），氣管切除術後併機械性呼吸，冠狀動脈並合
    併充血性心臟衰竭，心室早期收縮，轉至被告中心診所呼吸
    照護病房治療。
  (二)林鴻於91年2月13日心肺復甦術後，患缺氧腦病變。
  (三)林鴻於92年8月28日判為慢性腎衰竭。
  (四)92年10月11日林鴻之痰液細菌培養報告顯示有綠膿桿菌，92
    年10月16日痰液之細菌培養報告顯示有腸內桿菌感染，並自
    92年10月12日起至同年月22日連續接受T 藥物治療10天。
  (五)林鴻於92年11月5日因呼吸道感染，接受T藥物治療。
  (六)林鴻先後於92年11月19日、22日接受追蹤白血球檢查，被告
    壬○○並給予S 藥物治療。
  (七)林鴻於92年10月23日接受臨床及抽血檢查報告。
  (八)林鴻於92年11月24日出現上腸胃道出血，經會診腸胃科、腎
    臟科醫生後，轉入加護病房照顧。
  (九)被告壬○○擬於92年11月24日給予病患S 藥物治療，因林鴻
    家屬反對而停用。
  (十)林鴻於92年11月25日轉入加護病房，並追蹤白血球、血中尿
    氮素等檢驗，被告壬○○並調高T 藥物劑量至每8 小時4.5
    公克，嗣於92年11月27日、同年月28日再度給予林鴻S 藥物
    治療。
  (十一)林鴻於92年11月30日因腸胃道出血合併休克導致多重器官衰
    竭而死亡。
  (十二)本件曾送國立成功大學醫學院附設醫院（下稱成大醫院）鑑
    定，經該院以97年11月28日成附醫內字第0970021725號函送
    鑑定報告（下稱第1 次鑑定報告）、98年4 月8 日成附醫內
    字第0980006260號函送鑑定報告（下稱第2 次鑑定報告）在
    案。
    以上事實，為兩造所不爭執（見本院卷(二)第134 至136 頁）
    ，且有醫囑單、血液檢查報告單、生化檢驗單、死亡證明書
    、成大醫院上開鑑定報告可稽（北調卷第7 、11、13頁、本
    院卷(一)第21至26頁、第32至35頁、本院卷(二)第288 至289 頁
    、第354 至356 頁），復有病歷（外放）為證，堪信為真正
    。
四、原告主張被告壬○○係病患林鴻之主治醫師，明知林鴻為血
    液透析病患，且無膽固醇不足情形，卻疏於注意，仍給予林
    鴻T 藥物、S 藥物治療，加重林鴻腸胃道出血及細菌感染之
    危險，復未重複測定PT、APTT，或未給予DDAVP 藥物、冷凍
    沈澱品輸液或內視鏡術治療，使林鴻因腸胃道出血合併休克
    ，致多重器官衰竭而死亡，涉有醫療過失云云，惟為被告壬○○、中心診所否認，並以上揭情詞置辯，則本件爭點厥為
    ：(一)被告壬○○對林鴻投予T 藥物有無疏失？(二)被告壬○○
    對林鴻投予S 藥物有無疏失？(三)被告壬○○未重複測定PT、
    APTT，或未給予DDAVP 藥物、冷凍沈澱品輸液或內視鏡術治
    療，與林鴻死亡之結果是否有因果關係？(四)損害賠償金額若
    干？
五、法院之判斷：
  (一)被告壬○○對林鴻投予T藥物有無疏失？
  1.查：林鴻於92年10月11日痰液細菌培養報告顯示有綠膿桿菌
    感染，92年10月16日之痰液培養報告亦顯示其受腸內桿菌之
    感染，被告壬○○依據上開報告，自92年10月12日至同年月
    22 日 依照敏感性測試連續10日使用T 藥物治療，應符合醫
    療常規，有成大醫院第1 次鑑定報告可稽（見本院卷(二)第
    289 頁）；又被告壬○○於92年10月23日為病患進行PT、
    APTT檢驗，監測血液凝固時間及全血球計數，均無出現不正
    常情形，亦有細菌學檢驗報告單2 紙、醫生例行治療病例記
    錄1 紙及檢驗報告單1 紙可稽（見本院卷(一)第24至27頁），
    足見林鴻於該次連續使用T 藥物10日，未曾發生出血等副作
    用反應。原告雖主張：使用T 藥物對患有腎衰竭病患更可能
    發生此種出血反應，被告壬○○應考慮其他可代替性用藥如
    C 藥物云云，並提出常用藥物治療手冊為憑（見北調卷第8
    至9 頁、本院卷(一)第28頁），惟：藥品之製造係基於一般適
    應症之病患所為，並非針對特定患者製成，藥廠僅能在仿單
    對投藥之醫師給予品質、效能、用法、用量等指示與副作用
    之警告，就系爭醫藥品之正確使用，仍應由醫師診視病患後
    ，按其診斷結果及患者具體狀況予以投藥。本件T 藥物仿單
    使用注意事項，均僅表示該藥對於某些病患會產生出血之副
    作用，對於腎衰竭病患應特別注意產生此反應，僅在於腎衰
    竭病患同時對於T 藥物會產生出血等副作用時，始禁止使用
    該藥，並非禁止對所有腎衰竭病患給予T 藥物；且依成大醫
    院第2 次鑑定報告所載：「病人於92年10月7 日痰液培養為
    綠膿桿菌；於92年10月16日為腸內桿菌；於92年11月1 日為
    2 種細菌均有；第2 次的培養並無作T 藥物對腸內桿菌的敏
    感測試；第3 次測試則顯示T 藥物對於2 種細菌均有效，依
    以上報告結果，此2 種細菌確曾同時存在於病人呼吸道中。
    於92年11月4 日痰液培養為葡萄球菌；敏感測試對T 藥物有
    效，但對C 藥物無效」（見本院卷(二)第355 頁），復有細菌
    學檢驗報告單可稽（見本院卷(一)第24、25頁），佐以92年11
    月5 日會診感染科王復德醫師亦建議照護醫師使用T 藥物，
    有會診單足憑（見外放病歷、本院卷(二)第356 頁），是被告
    壬○○依據上開檢驗報告及會診建議，於92年11月5 日選擇
    對於上開2 種細菌均有效之T 藥物作為治療病患之抗生素藥
    物，而非選擇對上開敏感測試無效之C 藥物，基於尊重醫師
    就醫療行為所為高度專門性、技術性之判斷，在符合投藥當
    時臨床醫療水準範圍內，應肯認醫師有按具體情事自由裁量
    治療方法之餘地；微論被告壬○○初始對林鴻投予T 藥物期
    間，曾進行相關血液監測並無異常，臨床上復未發現出血等
    副作用反應，再參酌T 藥物引起出血可能性極小，嗣林鴻因
    呼吸道感染，被告壬○○於92年11月5 日再次開立T 藥物治
    療，就感染控制而言，應為妥適治療方式，符合當時臨床醫
    療水準，成大醫院第1 次鑑定報告亦同斯旨，認T 藥物的使
    用為妥適之治療方式之一（見本院卷(一)第289 頁）；雖T 藥
    物有引起出血副作用之可能性，惟其可能性相當小（小於1
    ％），有成大醫院第1 次鑑定報告可參（見本院卷(二)第289
    頁），被告壬○○自92年11月5 日起給予林鴻T 藥物治療呼
    吸道感染，而林鴻則於92年11月24日始發生上腸胃道出血，
    距用藥已有10餘日，而林鴻係心臟、腎臟、肺臟多重器官衰
    竭病患，又併用呼吸器使用，本為消化性潰瘍之高危險群（
    見本院卷(二)第289 頁），益見被告壬○○對林鴻投予T 藥物
    之醫療行為，與林鴻事後發生上腸胃道出血之結果，不具有
    高度蓋然性，故原告主張被告壬○○對患有慢性腎衰竭之林
    鴻投予T 藥物，顯有疏失云云，尚無可取。
  2.又林鴻於92年11月18日、22日、25日之白血球數（WBC） 分
    別為19770/ml、28800/ml及40820/ml，同年月25日檢測尿素
    氮值（BUN） 為168mg/dl（正常值為9 至23mg/dl） ，此有
    血液檢查報告單可稽（見本院卷(一)第32至34頁），依成大醫
    院第1 次鑑定報告所載，「主治醫師因病人白血球及尿素氮
    值上升，是以判斷為嚴重感染，而加重T 藥物的劑量。就整
    個病程觀察，此兩項數據應是反應病人大量腸胃道出血的結
    果」（見本院卷(二)第289 頁），而被告壬○○於92年11月25
    日始調高T 藥物劑量至每8 小時4.5 公克，足徵林鴻胃腸道
    出血與被告壬○○調高T 藥物劑量無關；卷附國家網路藥典
    亦記載：「T 藥物之通常使用方法為每6 或8 小時4 公克，
    1 日總劑量為12至16公克，雖然給予更大劑量仍屬安全，但
    通常每日最大推薦劑量為24公克」等詞（見本院卷(一)第71頁
    ），而本件被告壬○○於92年11月25日調高T 藥物劑量為每
    8 小時4.5 公克，當日總劑量為13.5公克，此有醫囑單可稽
    （見北調卷第11頁），未逾該藥物每日最大使用劑量；再佐
    以92年11月25日腸胃科專科陳浩熙醫師會診時，建議事項包
    括：使用組織胺阻斷劑；儘早血液透析便控制氮血症及
    易出血傾向；常監測貧血宜維持正確生命徵象；避免使
    用類固醇及非類固醇抗生素；冰水灌洗；預後不佳及上
    腸胃道鏡（檢查）目前為禁忌等詞（見本院卷(一)第29至30頁
    、本院卷(二)第356 頁），被告壬○○為胸腔專科醫師，對於
    林鴻腸胃道出血病症，既已履行會診腸胃科醫師義務，而腸
    胃科醫師就被告壬○○對林鴻投藥加重T 藥物劑量一事，復
    未表示任何意見或明示為禁忌，應不能歸咎胃腸道出血為調
    高劑量引起；成大醫院第1 次鑑定報告亦認：「由於T 藥物
    引起出血可能性小，而血液監測復無異常，而病人為腎臟、
    心臟、肺臟多重器官衰竭病患，又併用呼吸器使用，原本即
    為消化性潰瘍出血之高危險群，依比例原則，病患上消化道
    出血之原因，應以病患本身痼疾所致最為可能；由於T 藥物
    引起出血可能性極小，而血液監測又無異常，應毋需考慮是
    否停用T 藥物以避免胃腸道出血之必要」（見本院卷(二)第
    289 頁），第2 次鑑定報告並認：「…尿素氮上昇代表出血
    ，而尿素氮上昇發生於調整T 藥物之前，亦即出血非因T 劑
    量調整引起，但調高劑量是否會導致血液凝固不全而加重出
    血，則不得而知」（見本院卷(二)第355 頁），實難謂被告壬○○投藥加重劑量與林鴻出血或加重出血有因果關係；故原
    告主張：被告壬○○違反醫療常規調高T 藥物劑量，復於林
    鴻發生出血現象時未停止使用T 藥物，致林鴻胃腸道發生出
    血或加重出血，應有疏失云云，亦無可採。
  3.原告另主張，被告於林鴻白血球及血液尿素氮上昇時，應進
    行測量CRP 用以判斷病患是否確受有感染，給予之T 藥物是
    否無效，被告壬○○未進行CRP 檢測，應有疏失云云。惟查
    ：白血球數及血液尿素氮值上昇，係反應病人大量腸胃道出
    血之結果，業如前述，依成大醫院第2 次鑑定報告所示，
    CRP 與發炎程度有關，病人痰液培養顯示有細菌感染，但其
    感染症嚴重情行及抗生素療效，應從臨床表徵如發燒、生命
    徵象、痰液量的改變、呼吸狀態等等判斷；CRP 上昇見於炎
    性反應，是以感染及非感染疾病均有可能造成CRP 上昇。但
    CRP 上昇需要時間，例如急性胰臟炎也會造成CRP 上昇，但
    其最高值則出現在急性胰臟炎第3 天。CRP 由肝臟製造，是
    腎臟及心臟衰竭對CRP 應不至於有太大的影響。故CRP 不等
    同於白血球測驗，也不能互相取代等詞（見本院卷(二)第355
    、356 頁），足見CRP 係就監測發炎反應之檢測，對於判定
    病患是否感染並無直接關係，更不能取代白血球數檢測來判
    定投予抗生素治療是否有效至明。被告壬○○既已對林鴻進
    行白血球數檢測，縱未進行CRP 檢測，仍難謂不符當時臨床
    醫療水準之處置。
  (二)被告壬○○對林鴻投予S藥物有無疏失：
  1.查：林鴻於92年11月22日至25日，持續發生呼吸費力，需要
    呼吸輔助器之情形，此有中心診所逐日病歷記錄附卷可稽（
    見本院卷(一)第172 至185 頁），被告壬○○於92年11月22日
    、24日、27日、28日凌晨5 時及16時40分各給予S 藥物100
    毫克1 次，亦有醫囑單4 紙為憑（見本院卷(一)第198 、199
    、202 、203 頁），被告壬○○於92年11月22日及24日之醫
    囑單係下「PRN 」指示，亦即必要時才給予投藥S 用藥，且
    總共僅使用2 次，使用時機均為林鴻發生哮喘，經使用吸入
    性氣管擴張劑仍無效果後，始給予S 藥物，而S 藥物為類固
    醇的一種，依成大醫院第1 次鑑定報告所載：「類固醇的作
    用之一，為抑制炎性反應，據查本病例使用S 藥物的時機為
    病人發生效喘，經使用吸入性支氣管擴張劑後，效果仍然不
    彰時。如主治醫師認為哮喘與氣道發炎導致狹窄有關，則這
    樣的使用並無不妥。類固醇導致消化性潰瘍風險增加，只見
    於類固醇與『非類固醇抗發炎藥物』合併使用。單一使用類
    固醇固然有相當多副作用，但並不包括潰瘍出血」（見本院
    卷(二)第289 頁），第2 次鑑定報告亦敘明：「類固醇增加胃
    腸道潰瘍風險僅見於合併非類固醇抗發炎藥物時；本案例並
    無合併使用後者，故沒有證據類固醇與潰瘍出血之相關。類
    固醇並無造成血液凝固不全的副作用，是以造成原有潰瘍出
    血的臆測，缺乏科學證據實證」（見本院卷(二)第355 頁），
    足見被告壬○○單純投予含有類固醇之S 藥物與林鴻潰瘍出
    血之結果，並無相當因果關係；至92年11月25日之腸胃科醫
    師照會記錄記載：「…4.避免使用類固醇及非類固醇抗炎劑
    」（見本院卷(一)第30頁），應係指胃腸科醫師建議照護醫師
    即被告壬○○避免合併使用類固醇及非類固醇抗炎劑，而非
    指林鴻當時情形使用類固醇或非類固醇抗炎劑均為禁忌，被
    告壬○○既無合併對林鴻投予類固醇或非類固醇抗炎劑之情
    事，故原告主張：被告壬○○對林鴻投予S 藥物，致林鴻發
    生潰瘍出血之結果云云，尚無可取。
  2.又醫師雖應尊重病患真摯的自主決定，但非謂須完全受其拘
    束；醫師本其救人之良知與信念，依醫療適應症而為救治病
    患之緊急醫療行為，縱違反病患已明示拒絕對其有利醫療給
    付之決定，倘符合緊急醫療之要件，自可援引民法第150 條
    第1 項之規定以阻卻違法。被告壬○○於92年11月24日13時
    10分因病患呼吸費力，研判林鴻發生哮喘，本預計要給予施
    打S 藥物紓解，遭病患林鴻家屬拒絕，而停止給予S 藥物，
    惟同日19時10分時，因林鴻出現呼吸費力，使用呼吸輔助器
    仍無效果，始給予S 藥物，林鴻經被告壬○○投予S 藥物治
    療後，於19時40分呼吸較為平緩等情，有病歷記錄可稽（見
    本院卷(一)第184 頁），足見被告壬○○使用S 藥物確有控制
    林鴻哮喘之病情，被告壬○○雖違反林鴻家屬指示，未經林
    鴻或其家屬同意，逕行投予S 藥物之行為，既係為避免林鴻
    生命、身體之急迫危險，稍有遲延可能致林鴻呼吸衰竭而死
    亡，且被告壬○○上述投藥行為對林鴻確有產生控制病情之
    效果，自得阻卻違法。
  3.再查，被告壬○○於92年11月24日知悉林鴻有上腸胃道出血
    情形，旋於翌（25）日12時45分為停止使用類固醇之醫囑，
    未再投予S 藥物，有病歷及醫囑單佐憑（見本院卷(一)第189
    、200 頁），嗣於同年月27日10時30分病患臨床血壓檢查記
    錄為64/36mmHg ，迨11時30分病患之血壓已降為58/30 mmHg
    ，出現血壓過低瀕死亡症狀，且經使用血管加壓劑即昇壓劑
    後，僅見血色素回昇，血壓仍低，被告壬○○研判林鴻可能
    為類固醇不足，遂於11時50分試用Hydrocortisone Sodium
    Succinate （即S 藥物之學名），林鴻之血壓旋於12時恢復
    為78/ 43mmHg，迄12時30分已逐漸升高至85/38mmHg ，繼於
    同年月28日5 時及16時40分使用S 藥物各1 次，亦有病歷、
    加護病房特殊記錄表可參（見本院卷(一)第195 、202 頁、卷
    (二)第148 至151 頁）。成大醫院第2 次鑑定報告雖謂：「類
    固醇不足應為腎上腺功能不足之稱謂，若嚴重不足時，致腎
    上腺危機確該有低納血症，或合併高鉀血症。由病例記載病
    人之情況，確不像嚴重腎上腺不足之診斷。照護醫師並無採
    血，以進一步證實其臆測是否正確，憑臆測之診斷，予以病
    人投藥，的確不是最佳的治療方式」（見本院卷(二)第355 頁
    ），惟鑑於醫療行為本質上受到當時醫療科技水準之侷限，
    使醫療結果具有一定程度療效或損害之不確定性。低血壓可
    以是腎上腺功能不足的症狀之一，但也可以是大量出血或細
    菌感染所致（參成大醫院第2 次鑑定報告，本院卷(二)第356
    頁），被告壬○○臆斷林鴻缺乏類固醇，雖未經採血證實，
    即給予S 藥物，視林鴻反應再決定調整藥物內容，雖非最佳
    之治療方式，但在當時林鴻血壓急速下降，被告壬○○若不
    即時處置，俟進一步驗血結果判定後再行治療，恐緩不濟急
    ，延宕治療時機，成大醫院上開鑑定報告亦肯認：「臨床上
    不乏以臆測診斷為根據，先予病人藥物，再視病人反應下診
    斷及調整藥物之實例」（見本院卷(二)第355 頁），是被告壬○○所為處置尚稱符合醫療常規；雖類固醇會降低病人對細
    菌的抵抗力，但於抗生素使用下，對於嚴重細菌感染導致敗
    血性休克，血壓無法以其他藥物拉昇時，類固醇則是確定之
    治療藥物（參成大醫院上開鑑定報告，見本院卷(二)第355 頁
    ），被告壬○○對林鴻投予S 藥物治療期間，併給予T 藥物
    抗生素治療細菌感染，S 藥物使用雖會降低林鴻之抵抗力，
    但於給予T 藥物抗生素時，對於嚴重細菌感染之病人，給予
    S 藥物改善無法拉昇之血壓，難謂有何不妥；況林鴻使用S
    藥物後，臨床表現確實有血壓升高之現象，而給予S 藥物會
    產生潰瘍出血之情形亦已被排除，業如前述，被告壬○○縱
    有誤判林鴻缺乏類固醇病症，原告既未能舉證其誤判病症有
    何違反善良管理人之注意義務，要難僅以事後林鴻發生死亡
    之結果驟認被告壬○○有何疏失。
  (三)被告壬○○未能重複測定PT、APTT，或未給予DDAVP 藥物、
    冷凍沈澱品輸液或內視鏡術治療，與林鴻死亡之結果是否有
    因果關係？
  1.按損害賠償之債之成立，其損害之發生與有責原因事實間，
    所謂之相當因果關係，係指依經驗法則，綜合行為當時所存
    在之一切事實，為客觀之事後審查，在一般情形上，有此環
    境、有此行為之同一條件，足以發生同一之結果者，該條件
    即為發生結果之相當條件，其行為與結果為有相當之因果關
    係。反之，若在一般情形上，有此同一條件存在，依客觀之
    審查，不必皆發生此結果，該條件與結果尚非相當，而僅屬
    偶發之事實，其行為與結果間即難認為有相當因果關係（最
    高法院96年度台上字第2032號判決意旨參照）。又根據統計
    資料或其他醫學上知識，醫師之不作為是否引發病患死亡之
    結果，應以醫師若善盡注意義務踐行特定作為，則病患於實
    際死亡當時本可生存之事實，具有高度蓋然性，始肯認醫師
    之不作為與病患死亡間有相當因果關係。
  2.查：病人大量出血時，測定血液凝固參數如PT、APTT、血小
    板數目，並參酌加以補充，為一般治療病人之標準作法。本
    件被告壬○○有測血小板，並補充血漿及血小板，成大醫院
    第2 次鑑定報告固認：「若能重複測定PT、APTT以確定是否
    補充足夠，將使照護更顯完善」（見本院卷(二)第355 至356
    頁），惟本件林鴻於大量消化道出血致休克死亡過程中，被
    告壬○○給予的藥物與處置包括制酸劑、血液凝固促進劑、
    新鮮血漿、濃厚紅血球、昇壓劑、洗腎，以上均為醫學上對
    於消化道出血常用之治療方式，此有成大醫院第1 次鑑定報
    告可資覆按（見本院卷(二)第289 頁），被告壬○○縱未對林
    鴻再次進行PT、APTT檢測，惟林鴻大量出血已是事實，且為
    被告壬○○所知悉，原告復未舉證林鴻之死亡原因係急救過
    程補充血漿及血小板不足所致，原告既未舉證若被告壬○○
    若再次踐行PT、AP TT 檢測，林鴻於實際死亡當時即可生存
    ，則被告壬○○之不作為與林鴻死亡之結果不具高度蓋然性
    ，尚難驟謂有相當因果關係。
  3.至原告主張：被告壬○○於林鴻發生上腸胃道出血時，未給
    予DDAVP 藥物及冷凍沈澱品（cryoprecipitate） 輸液或內
    視鏡術治療，顯有疏失云云。惟病患是否適合行內視鏡術或
    經動脈拴塞治療術，需視病患當時身體狀況能否承受治療風
    險與可能之併發症，併考量醫療院所得提供之設備及技術。
    依92年11月25日腸胃科專科醫師會診結果，林鴻狀況危險，
    不適合作泛內視鏡檢查（見本院卷(一)第29至30頁、卷(二)第
    356 頁），被告壬○○依會診結果未安排內視鏡檢查，即不
    具過失或債務不履行；又依成大醫院第1 次鑑定報告，對於
    洗腎病人消化道出血，DDAVP 藥物的使用及冷凍沈澱品輸液
    ，或許對病人有幫助（見本院卷(一)第289 頁），惟本院參酌
    林鴻已有高齡，復為肺器官及心臟器官衰竭，須長期仰賴呼
    吸器維持呼吸，且為慢性腎衰竭之患者，斟酌卷內資料及全
    辯論意旨，即令被告壬○○採用上開治療，仍難認林鴻得以
    生存或延緩死亡到來之結果，是被告壬○○未對林鴻施予上
    述治療，與林鴻死亡之結果，不具高度蓋然性，原告主張被
    告壬○○顯有疏失云云，亦無可取。
  (四)損害賠償金額若干？
    原告既未舉證被告壬○○為病患林鴻診療與急救時有何醫療
    疏失，或有何可歸責之事由，自不負侵權行為，被告中心診
    所亦不負債務不履行責任，本院即毋庸審酌損害賠償金額若
    干，附此敘明。
六、綜上所述，原告主張被告壬○○有醫療疏失，為不可採，被
    告壬○○、中心診所抗辯無疏失或可歸責於己之事由，應可
    採信。從而，原告依債務不履行或侵權行為法律關係，請求
    被告連帶給付原告各40萬元，及自起訴狀繕本送達翌日起至
    清償日止，按年息百分之五計算之利息，為無理由，不應准
    許。又原告之訴既經駁回，其所為假執行之聲請亦所失附麗
    ，一併駁回之。
七、本件為判決之基礎已臻明確，兩造其餘之攻擊或防禦方法及
    證據，經本院斟酌後，認為均不足以影響本判決之結果，亦
    與本案爭點無涉，自無逐一詳與論駁之必要，併此敘明。
八、據上論結：原告之訴為無理由，依民事訴訟法第78條，判決
    如主文
中    華    民    國    98    年    6    月     5     日
                  民事第五庭    法  官  胡宏文
以上正本係照原本作成
如對本判決上訴，須於判決送達後20日內向本院提出上訴狀
中    華    民    國    98    年    6     月    5     日
                                書記官  曾寶生


司法院資訊處製作；財團法人民間司法改革基金會備份。
